臺灣高等法院高雄分院刑事判決　　　　100年度上易字第107號
上　訴　人　臺灣屏東地方法院檢察署檢察官
被　　　告　尤世榮
選任辯護人　唐小菁律師
上列上訴人因被告賭博案件，不服臺灣屏東地方法院99年度易字
第61號中華民國99年11月22日第一審判決（起訴案號：臺灣屏東
地方法院檢察署98年度偵字第2534號），提起上訴，本院判決如
下：
    主  文
原判決撤銷。
尤世榮意圖營利，聚眾賭博，累犯，處有期徒刑拾月。扣案六合
彩賭博所用之傳真機、電話機、計算機各陸台、六合彩簽單肆卷
、倍數表壹卷、電話聯絡單肆張、開獎號碼表壹張、記帳單壹本
、筆記本壹本均沒收。
    事  實
一、尤世榮前因營利聚眾賭博罪，於89年4 月19日，經原審法院
    判處有期徒刑6 月，同年5 月10日確定；於91年3 月5 日，
    再因營利聚眾賭博罪，經同法院90年度易字第1290號判決判
    處有期徒刑6 月，同年4 月1 日確定，而於91年6 月12日易
    科罰金執行完畢。其竟仍不知悔改，復基於意圖營利聚眾賭
    博、供給賭博場所及賭博之集合犯意，自民國91年3 月6 日
    （即上開90年度易字第1290號宣判日後）起，於屏東縣屏東
    市○○街155 號公眾得出入之場所，經營俗稱「六合彩」賭
    博，聚集不特定多數人下注簽賭，而與之對賭並以此營利；
    其賭博方式係由不特定人以電話、傳真或親至上開處所現場
    簽注，簽賭方式為核對香港政府發行每星期2 、4 、6 開獎
    之六合彩中獎號碼，予以重新編組後之號碼以賭博財物，共
    分為港號「2 星」每支簽注金新臺幣（下同）75元、「3 星
    」每支簽注金65元、及「台號」每支簽注金80元、「特3 尾
    」每支簽注金65元等4 種，賭客簽中者，港號「2 星」可得
    5700元、「台號」、「特仔尾」分別可得數倍不等之彩金，
    若未中時，則該簽注金額即歸尤世榮所有。其經營至98年3
    月24日晚間始為警查獲，並當場扣得尤世榮所有，經營上開
    六合彩賭博所用之傳真機6 台、電話機6 台、計算機6台 、
    六合彩簽單4 卷、倍數表1 卷、電話聯絡單4 張、開獎號碼
    表1 張、記帳單1 本、筆記本1 本等物。
二、案經屏東縣政府警察局移送臺灣屏東地方法院檢察署檢察官
    偵查起訴。
    理  由
壹、證據能力之論述：
一、扣案上開傳真機6 台、電話機6 台、計算機6 台、六合彩簽
    單4 卷、倍數表1 卷、電話聯絡單4 張、開獎號碼表1 張、
    記帳單1 本、筆記本1 本等物之證據能力：
(一)、被告尤世榮及其辯護人均辯稱：98年3 月24日警員持搜索票
    搜索之對象及處所係尤鳳雀及上開屏東市○○街155 號，被
    告身體並非搜索票記載搜索對象，而當日警員竟在該搜索處
    所外，逕行追逐並拉扯、壓制被告雙肩及手臂，因用力過猛
    致被告右鎖骨骨折，並自行對被告身體為搜索，並未經過被
    告同意，自行由被告口袋中搜得大門遙控器後開啟該處大門
    而進入，為違法搜索，因此搜索而扣押之上開物品，即無證
    據能力等語。
(二)、上開扣押物係屏東縣政府警察局警員持原審法院98年度聲搜
    字第214 號搜索票，搜索屏東縣屏東市○○里○○街155 號
    處所所扣得之物，而該搜索票之受搜索人係尤鳳雀，被告不
    在該搜索票所載搜索範圍等情，均有該搜索票、搜索扣押筆
    錄及扣押物品目錄表各1 份在卷可按（偵一卷第151-155 頁
    ），堪可認定。
(三)、按「抗拒搜索者，得用強制力搜索之。但不得逾必要之程度
    」；「因搜索及扣押得開啟鎖扃、封緘或為其他必要之處分
    。」刑事訴訟法第132 條、第144 條第1 項分別定有明文。
    原審法院受命法院於準備程序當庭勘驗被告偵查中提出之搜
    索前現場監視錄影光碟，勘驗結果為：「（畫面顯示時間01
    ：13─01：20）一名理著平頭，身穿米黃色短袖上衣、灰色
    短褲之男子（即被告）由錄影畫面右方住宅開門走出，並往
    錄影畫面左方走去（後沒入於畫面之外01：20）。又回復到
    無任何動靜之狀態。（03：52─04：08）錄影畫面右側住宅
    大門之電動捲門開始降下，而前述理平頭之男子從馬路底（
    該條馬路位於錄影畫面左側）奔跑出來，後有一群人追逐（
    應是執行搜索之員警），另有一輛銀白色箱型車尾隨，雙方
    後沒入錄影畫面上端之外。（04：09─04：36）該名理平頭
    之男子被四名男子（應是執行搜索之員警，當中一名男子手
    持攝影機攝影）拉回畫面右側住宅大門之前，而上述該輛銀
    白色箱型車倒車至住宅大門之前。」（原審卷第66頁背面）
    。被告於本院審理中亦承認係其本人以遙控器降下該鐵捲門
    ，並供稱：伊本來就要放下該鐵捲門，伊一按下去，就有1
    台機車騎過來，在距伊2 、3 公尺處停下，伊問他是誰，要
    做什麼，他不回答就走過來，伊就跑了等語在卷（本院卷第
    47頁背面），足見當時在鐵捲門外準備入屋搜索之警員係見
    被告走出門外2 分多鐘後，未再進屋，即以遙控器將鐵捲門
    降下，警員接近時，被告又逃跑，乃判斷被告有以降下鐵捲
    門之手段抗拒搜索之行為，進而有後續追逐、壓制及以被告
    身上的遙控器開啟鐵門之強制搜索行為。按所謂「抗拒搜索
    」係包含對搜索之開始及進行，為不法或不當之阻止、妨礙
    或拖延，使搜索無法或難以開始或續行者固屬之，以任何手
    段延遲搜索，使搜索無法即時開始亦屬之。至為抗拒之人並
    不限於受搜索人，抗拒之行為亦不以搜索已開始為限，更不
    待言。本件執行搜行之警員已持搜索票在門外埋伏，俟機進
    入上開處所為搜索，則其等由被告至屋外2 分多鐘後，即以
    遙控器將鐵捲門降下，及警員接近時，被告即逃跑等客觀情
    狀，當下研判被告有以降下鐵捲門之手段阻滯、妨害警員入
    屋搜索之抗拒搜索行為，核屬合於生活經驗法則之判斷。其
    等進而追逐、壓制被告，並以被告口袋中的遙控器即時開啟
    鐵捲門，即時入屋執行搜索，亦屬執行手段之妥適裁量，原
    均與上開刑事訴訟法關於強制搜索及搜索時得開啟鎖扃及為
    必要處分之法律規定無違。蓋當場執行搜索之警員既合理研
    判被告有上開抗拒即時搜索之行為，則倘不即時進入搜索，
    屋內證據即有遭湮滅之可能，且被告係以其持有之遙控器降
    下鐵捲門，該遙控器在其身上乃明確之事，則綜合上開情狀
    ，警員以被告身上之遙控器開啟該鐵捲門，縱係伸手從被告
    褲子口袋中取出，仍屬上開強制搜索及開啟鎖扃之必要處分
    ，並無違法搜索可言。至於被告當時降下鐵捲門及逃跑之行
    為，主觀上是否要抗拒搜索，被告是否為受搜索人或在場人
    ，則均與本件強制搜索及為開啟鎖扃等必要處分之合法性無
    關。
(四)、本件參與執行搜索之警員於施強制力壓制被告之過程，造成
    被告右鎖骨骨折，有寶建醫院診斷證明書存卷可參（警卷第
    7 頁），且原審於準備程序勘驗警方提出之搜索錄影光碟，
    當時確有「一名理著平頭，身穿米黃色短袖上衣、灰色短褲
    之男子（被告）被警方壓制，其左右手皆被警方按住，警方
    並搜索其口袋。」情形及「理平頭男子（即被告）：啊！手
    斷掉了。警方：要不要開門？要不要開門？理平頭男子：我
    開門！警方：好！你開門！警方：開！配合。開！警方：配
    合一點。理平頭男子：你手要放開啊！警方：開門！開！理
    平頭男子：你手把我放開，我就開！」等對話，亦均有勘驗
    筆錄在卷可按（原審卷第80頁背面），此部分事實堪可認定
    。從而，警員此部分對被告所施強制力，顯已逾越必要之程
    度。按刑事訴訟，係以確定國家具體之刑罰權為目的，為保
    全證據並確保刑罰之執行，於訴訟程序之進行，固有許實施
    強制處分之必要，惟強制處分之搜索、扣押，足以侵害個人
    之隱私權及財產權，若為達訴追之目的而漫無限制，許其不
    擇手段為之，於人權之保障，自有未周。故基於維持正當法
    律程序、司法純潔性及抑止違法偵查之原則，實施刑事訴訟
    程序之公務員不得任意違背法定程序實施搜索、扣押；至於
    違法搜索、扣押所取得之證據，若不分情節，一概以程序違
    法為由，否定其證據能力，從究明事實真相之角度而言，難
    謂適當，且若僅因程序上之瑕疵，致使許多與事實相符之證
    據，無例外地被排除而不用，例如案情重大，然違背法定程
    序之情節輕微，若遽捨棄該證據不用，被告可能逍遙法外，
    此與國民感情相悖，難為社會所接受，自有害於審判之公平
    正義。因此，對於違法搜索、扣押所取得之證據，除法律另
    有規定外，為兼顧程序正義及發現實體真實，應由法院於個
    案審理中，就個人基本人權之保障及公共利益之均衡維護，
    依比例原則及法益權衡原則，予以客觀之判斷，亦即宜就(1)
    違背法定程序之程度。(2)違背法定程序時之主觀意圖（即實
    施搜索、扣押之公務員是否明知違法並故意為之）。(3)違背
    法定程序時之狀況（即程序之違反是否有緊急或不得已之情
    形）。(4)侵害犯罪嫌疑人或被告權益之種類及輕重。(5)犯罪
    所生之危險或實害。(6)禁止使用證據對於預防將來違法取得
    證據之效果。(7)偵審人員如依法定程序，有無發現該證據之
    必然性。(8)證據取得之違法對被告訴訟上防禦不利益之程度
    等情狀予以審酌，以決定應否賦予證據能力（最高法院93年
    台上字第664 號判例參照）。本院審諸本件搜索係經法院核
    發搜索票所為之搜索，搜索處所屏東縣屏東市○○街155 號
    與搜索票所載之搜索範圍亦相符合，而警員所為強制搜索及
    以被告身上之遙控器開啟鐵捲門入內執行搜索，亦屬必要處
    分，均已敘明如前。本件強制搜索過程之瑕疵，係所施強制
    力逾越必要程度，就其違法作為與證據取得之關連性而言，
    與無搜索票而為搜索或自始即不合強制搜索等違法搜索取證
    ，明顯不同。本件警員已追獲並壓制被告，且已確知遙控器
    在被告身上，其等逕自從被告身上取出遙控器即可開啟鐵捲
    門入內搜索，該壓制行為所施強制力過大，無論就執行員警
    主觀意圖及當時客觀之情狀觀之，均非為達取得該遙控器之
    目的，而故意施用過當之強制力。另參諸原審勘驗上開警方
    搜索錄影光碟所得結果，當時警員將被告雙手按壓於背後，
    即開始動手搜索被告之口袋及短褲口袋，且被告亦一再向警
    員表示其願意開門，叫警員將手放開，警員仍繼續壓制並搜
    索其口袋等情（原審卷第80、81頁），及被告所述：鐵捲門
    係警察從其口袋拿出遙控器打開等語（本院卷第48頁背面）
    ，益可明瞭警員係以搜索被告口袋取得遙控器開啟鐵捲門，
    而非以故意此過大之強制力造成被告身體痛苦迫令被告交出
    遙控器。綜此足認警員所施壓制力逾必要程度之瑕疵，與取
    得被告口袋內遙控器開啟鐵捲門間之關聯性甚為薄弱。易言
    之，警員施強制力逾必要程度使被告右鎖骨骨折，對被告身
    體權之侵害固非輕微，然與本件搜索扣得上開證據之關聯性
    甚低，警員所施強制力縱未逾必要程度，亦必然可自被告口
    袋內取得該遙控器開啟鐵門進行搜索，則將扣得之證據作為
    認定本案被告有無犯罪之證據，亦不致鼓勵警察以此過當之
    手段取證，而增加警察搜索過程以此方式侵害人權之可能。
    至於上開(8)所謂證據取得之違法對被告訴訟上防禦不利益之
    程度，仍須考量違法之行為與造成被告訴訟上防禦之不利益
    間的因果關係，而非僅著重於所取得之證據對於證明被告有
    罪之重要性。本件警員所施壓制力逾必要程度之瑕疵，與取
    得被告口袋內遙控器開啟鐵捲門間之關聯性甚為薄弱，警員
    縱未施此逾必要程度之強制力，亦可取得該遙控器開啟鐵捲
    門，進行搜索，取得上開扣押物品，已如前述，則警員此一
    違法行為與被告訴訟上防禦之不利益之因果關係亦屬極為薄
    弱。據此而論，上開搜索扣押之物品，自仍有證據能力。
二、被告以外之人於審判外之言詞或書面陳述，除法律有規定者
    外，不得作為證據，刑事訴訟法第159 條第1 項定有明文。
    又被告以外之人於審判外之陳述，雖不符前四條之規定，而
    經當事人於審判程序同意作為證據，法院審酌該言詞陳述或
    書面陳述作成時之情況，認為適當者，亦得為證據。當事人
    、代理人或辯護人於法院調查證據時，知有第159 條第1 項
    不得為證據之情形，而未於言詞辯論終結前聲明異議者，視
    為有前項之同意，刑事訴訟法第159 條之5 亦有明定。本判
    決以下所引言詞或書面之傳聞證據，檢察官、被告及其辯護
    人對其證據能力，於本院準備程序中均表示同意作為證據，
    而於本院調查證據時，亦均知悉有刑事訴訟法第159 條第1
    項原則上不得作為證據之情形，惟均未於本院言詞辯論終結
    前聲明異議，本院審酌證據資料作成時之情況，並無違法不
    當及證明力明顯過低之瑕疵，且無依法應排除其證據能力之
    情形，認以之作為證據應屬適當，依同法第159 條之5 第2
    項、第1 項之規定，自均有證據能力。
貳、實體方面：
一、訊之被告尤世榮固坦承自98年3 月17日起至同年月24日為警
    查獲止，於上開處所經營六合彩，惟否認自91年3 月6 日起
    即在該處所經營六合彩賭博簽注，辯稱：扣案之筆記本係記
    載其與朋友之借貸關係，另記帳單1 本則是先前受他人之僱
    用記帳的，並非經營六合彩之帳冊云云。惟查扣案筆記本自
    91年1 月間起至98年3 月21日止，各月份均按日期記載2 筆
    金額，各日期為星期二、四或星期六，各月均有將兩筆金額
    加總計算餘額，各年度終了並將該年度1 至12月餘額加總計
    算，此有該筆記本1 本扣案可稽，此記載方式與六合彩開獎
    日期相符，而各日期均有2 筆金額，每月、每年加總計算其
    餘額，顯係各期盈利金額之加計。被告辯稱係朋友間借貸之
    記載，顯非可採。此觀諸上開筆記本所記載之日期金額甚為
    多筆，而竟無任何借方或貸方人之姓名或綽號之記載，顯然
    無從表示何人借款，益可明瞭。又扣案之記帳單1 本，內有
    簽注之號碼、金額及人名代號，顯係被告經營六合彩之簽注
    紀錄甚明。而被告於本院亦坦認該筆記本及記帳單均係其本
    人所記。此外，復有被告經營上開六合彩賭博所用之傳真機
    6 台、電話機6 台、計算機6 台、六合彩簽單4 卷、倍數表
    1 卷、電話聯絡單4 張、開獎號碼表1 張等物扣案可資佐證
    。綜上所述，被告所辯顯非足採，其犯行堪可認定。
二、按刑法第268 條之意圖營利供給賭博場所罪，本不以有形空
    間供公眾出入者為要件；該條所謂「提供賭博場所」，應指
    提供聯繫賭博意思之空間而言；該空間實應包括有形及無形
    者。以當下科技發達之時空觀之，倘經營者以某工具傳達賭
    博訊息，聯繫賭博之意思表示，形同以無形空間供人賭博，
    核亦與刑法第268 條之「提供賭博場所」之意相符。是以傳
    真、電話或電腦網際網路簽注號碼而賭博財物，與親自到場
    簽注而賭博財物，僅行為方式稍有差異，犯罪之可非難性不
    因此受影響（最高法院93年臺非字第214 號判決參照）。又
    所稱「聚眾賭博」，係指聚集不特定人參與賭博之行為，縱
    未於現實上同時糾集多數人於同一處所，而係聚集眾人之財
    物進行賭博者，例如職棒簽賭及六合彩組頭等以電話、傳真
    、電腦網際網路之方式供人簽賭之行為，亦屬之。再刑法第
    268 條之意圖營利供給賭博場所罪及意圖營利聚眾賭博罪，
    雖以行為人主觀上有營利之意圖為其要件，然此犯罪構成要
    件之該當，僅以行為人主觀上有營利之意圖即為已足，不以
    行為人實際上確實因此獲利為必要。是以被告提供、經營賭
    博場所，而與不特定賭客對賭，顯係欲長期提供上開賭博場
    所，聚集不特定賭客對賭，以達獲利之目的，其主觀上有營
    利之意圖甚明。且被告在屏東市○○街155 號處所經營簽賭
    站，接受不特定人進出或以電話、傳真簽注對賭，已使上開
    處所成為公眾得出入之場所。核被告所為，係犯刑法第266
    條第1 項前段之賭博罪、刑法第268 條前段之意圖營利提供
    賭博場所罪及同條後段之意圖營利聚眾賭博罪。又刑事法若
    干犯罪行為態樣，本質上原具有反覆、延續實行之特徵，立
    法時既予特別歸類，定為犯罪構成要件之行為要素，則行為
    人基於概括之犯意，在密切接近之一定時、地持續實行之複
    次行為，倘依社會通念，於客觀上認為符合一個反覆、延續
    性之行為觀念者，於刑法評價上，即應僅成立一罪。學理上
    所稱「集合犯」之職業性、營業性或收集性等具有重複特質
    之犯罪均屬之，例如經營、從事業務、收集、販賣、製造、
    散布等行為概念者是，有最高法院95年度台上字第1079號判
    決意旨可資參照。而本件被告經營俗稱「六合彩」簽賭站，
    與不特定人賭博財物，其以每星期二、四或星期六開獎號碼
    作為輸贏之決定，其等行為本身顯然具有反覆性及延續性之
    特徵，如將其等持續多次行為評價為數罪，顯與禁止刑罰過
    度評價原則相悖。是被告基於營利性，反覆在公眾得出入之
    場所與不特定人對賭、意圖營利供給賭博場所並聚眾賭博行
    為，應予評價為「集合犯」之包括一罪。被告係以一行為而
    觸犯上開三罪名，為想像競合犯，應依刑法第55條規定，從
    刑度及情節較重之意圖營利聚眾賭博罪處斷。被告前於91年
    3 月5 日，再因營利聚眾賭博罪，經同法院90年度易字第12
    90號判決判處有期徒刑6 月，同年4 月1 日確定，而於91年
    6 月12日易科罰金執行完畢，有臺灣高等法院被告前案紀錄
    表可按，其5 年內故意再犯本件有期徒刑以上之罪，應依累
    犯之規定加重其刑。原審僅就被告自98年3 月17日至同年月
    24日之犯行予以論科，而就其餘被訴部分認不成立犯罪而不
    另為無罪之諭知，認事用法尚有違誤，檢察官執此提起上訴
    ，為有理由，自應由本院撤銷改判。爰審酌被告前即因經營
    六合彩賭博，兩度經原審法院以89年度易字第399 號、90年
    易字第1290號判決，各判處有期徒刑6 月確定，有上開前案
    紀錄表及該判決書2 份可參，其仍未悔前愆，復提供場所聚
    眾供人下注簽賭，使參賭之人沉迷不可自拔，足以敗壞社會
    秩序、善良風俗，所為顯有可議，且被告犯後僅坦承少部分
    犯行，經營期間又達7 年之久，從中獲取之利益非少等一切
    情狀，量處如主文第2 項所示之刑。扣案之傳真機6 台、電
    話機6 台、計算機6 台、六合彩簽單4 卷、倍數表1 卷、電
    話聯絡單4 張、開獎號碼表1 張、記帳單1 本、筆記本1 本
    等物，均係被告所有，供經營六合彩所用之物，業經被告於
    警詢供承在卷（警卷第2 頁），爰依法為沒收之宣告。
、不另為免訴之諭知：
一、公訴意旨另以：被告連續自90年10月11日起至91年3 月5 日
    止，意圖營利，在上址經營六合彩賭博，提供賭博場所及聚
    眾賭博，而與不特定賭客對賭，因認被告涉犯修正前刑法第
    267 條常業賭博罪及同法第268 條之連續意圖營利提供賭博
    場所及聚眾賭博罪，應依意圖營利聚眾賭博罪處斷等語。
二、按曾經判決確定者，應諭知免訴之判決，刑事訴訟法第302
    條第1 款定有明文。被告前於90年8 月間起至同年10月4 日
    被查獲止，連續經營六合彩賭博，犯刑法第266 條第1 項前
    段賭博罪及同法第268 條之連續意圖營利提供賭博場所及聚
    眾賭博罪，經原審法院於91年3 月5 日以90年度易字第1290
    號判決判處有期徒刑6 月，同年4 月1 日確定，此有上開被
    告前案紀錄表及該案判決書可稽，公訴意旨所指被告於上開
    期間經營六合彩賭博之犯行，與上揭判決確定之犯罪事實，
    犯罪時間緊接、手段相同，顯係基於概括犯意為之，應有修
    正前連續犯之裁判一罪關係，而為該確定判決既判力所及，
    基於一事不再理原則，自應依上開刑事訴訟法之規定為免訴
    之判決。然本件起訴書認此部分被訴事實與前開有罪部分之
    刑法修正前的事實有連續犯關係，爰不另為免訴之諭知。原
    審就此部分為不另為無罪之諭知，亦有未合。
據上論斷，應依刑事訴訟法第369 條第1 項前段、第364 條、第
299 條第1 項前段，刑法第268 條、第266 條第1 項前段、第55
條、第47條第1 項、第38條第1 項第2 款，刑法施行法第1 條之
1， 判決如主文。
本案經檢察官鍾忠孝到庭執行職務。
中    華    民    國   100    年    5     月    11    日
                  刑事第十庭    審判長法  官  陳中和
                                      法  官  林水城
                                      法  官  蔡國
以上正本證明與原本無異。
不得上訴。
中    華    民    國   100    年    5     月    11    日
                                      書記官  周青玉
附錄本件判決論罪科刑法條：
中華民國刑法第268條
意圖營利，供給賭博場所或聚眾賭博者，處3 年以下有期徒刑，
得併科3,000 元以下罰金。
中華民國刑法第266條
在公共場所或公眾得出入之場所賭博財物者，處1,000 元以下罰
金。但以供人暫時娛樂之物為賭者，不在此限。
當場賭博之器具與在賭檯或兌換籌碼處之財物，不問屬於犯人與
否，沒收之。